ACORDAO-COMPLETO-2481842

ACÓRDÃO 2274/2021 ATA 37/2021 - PLENÁRIO

VISTOS, relatados e discutidos estes embargos de declaração opostos pelo Sr. Edson Joaquim de Santana, ex-Diretor do Hospital Federal de Bonsucesso (HFB) , contra o Acórdão 900/2021-TCU-Plenário;
ACORDAM os Ministros do Tribunal de Contas da União, reunidos em sessão do Plenário, com fundamento nas razões expostas pelo relator e nos arts. 32, inciso II, e 34 da Lei 8.443/1992 c/c o art. 287 do Regimento Interno, em:
9.1. conhecer dos presentes embargos de declaração e, no mérito, rejeitá-los, ante a ausência de contradição no acórdão embargado;
9.2. dar ciência deste acórdão ao embargante.

Embargos de declaração opostos contra acórdão que aplicou multa ao embargante em razão de irregularidades constatadas em representação que apurou possíveis riscos de utilização indevida de recursos públicos.

Hospital Federal de Bonsucesso.

3. Interessados/Responsáveis/Recorrentes:
3.1. Interessado: Identidade preservada (art. 55, caput, da Lei n. 8.443/1992).
3.2. Responsável: Identidade preservada (art. 55, caput, da Lei n. 8.443/1992).
3.3. Recorrente: Identidade preservada (art. 55, caput, da Lei n. 8.443/1992).

13.1. Ministros presentes: Bruno Dantas (na Presidência), Walton Alencar Rodrigues, Benjamin Zymler, Augusto Nardes (Relator), Aroldo Cedraz, Raimundo Carreiro e Jorge Oliveira.
13.2. Ministro-Substituto convocado: Augusto Sherman Cavalcanti.
13.3. Ministros-Substitutos presentes: Marcos Bemquerer Costa, André Luís de Carvalho e Weder de Oliveira.

AUGUSTO NARDES

Ministro João Augusto Ribeiro Nardes.

Cuidam os autos de processo de representação, com pedido de medida cautelar, formulada pela extinta Secretaria de Controle Externo no Estado do Rio de Janeiro (Secex-RJ) , que, no exercício das suas atribuições, analisou denúncia de superfaturamento encaminhada ao TCU, a fim de avaliar os possíveis riscos de utilização indevida de recursos públicos pelo Hospital Federal de Bonsucesso (HFB) no âmbito dos Contratos 11/2011 (diversos serviços) , 3/2013 (profissionais alocados na creche Itália Franco, para filhos dos servidores do HFB) , 15/2014 (serviços de limpeza) e 17/2015 (serviços de apoio operacional) .
2.	No âmbito dos presentes autos, entre outras decisões já levadas a cabo, destaco as seguintes:
2.1. 	Despacho determinando a adoção de medida cautelar e a realização de diligência e oitiva do HFB e de oitivas das empresas contratadas, datado de 28/11/2019 (peça 190) , referendado pelo Acórdão 2933/2019-TCU-Plenário (peça 191) ; 
2.2. 	Despacho determinando a alteração da referida medida cautelar (mantém a cautelar em relação a alguns contratos e revoga em relação a outros) e a reiteração de diligência anterior ao HFB, incluindo a solicitação de novos elementos, datado de 09/10/2020 (peça 283) , referendado pelo Acórdão 2756/2020-TCU-Plenário (peça 287) ; 
2.3. 	Provimento negado ao agravo interposto pela empresa Star 5 Service Comércio Conservação e Limpeza Ltda. contra medida cautelar determinada por meio do Acórdão 2756/2020-TCU-Plenário, consoante Acórdão 231/2021-TCU-Plenário (peça 308) ; e
2.4.	Proferido o Acórdão 900/2021-TCU-Plenário que, entre outras medidas:
	i) manteve a medida cautelar adotada relativamente aos Contratos 28/2019 e 17/2015 (subitens 19.3 e 19.4 do Despacho de peça 283) ; 
	ii) reiterou a oitiva do Hospital Federal de Bonsucesso (HFB) determinada no subitem 50.3 do Despacho de peça 190 e reiterada no subitem 19.5 do Despacho de peça 283, para que, no prazo de quinze dias, se pronunciasse quanto às impropriedades verificadas nos presentes autos; 
	iii) reiterou a diligência ao HFB determinada no subitem 19.6 do Despacho de peça 283, solicitando novos elementos, para que, no prazo de quinze dias, encaminhasse cópia dos documentos relacionados nas alíneas do subitem 9.3 do acórdão e/ou esclarecimentos; 
	iv) aplicou ao Sr. Edson Joaquim de Santana, então Diretor do HFB, a multa prevista no art. 58, inciso IV e § 1°, da Lei 8.443/1992, c/c o art. 268, inciso IV, do Regimento Interno do TCU, nos termos do disposto pelo art. 268, § 3º, do RITCU, no valor de R$ 10.000,00 (dez mil reais) ; 
	v) alertou o Diretor do HFB que o não atendimento à diligência determinada pelo Tribunal sem causa justificada poderá ensejar a aplicação da multa prevista no artigo 58, inciso IV e § 1°, da Lei 8.443/1992; e 
	vi) alertou os responsáveis do HFB quanto à possibilidade de o TCU, caso identifique afronta às normas legais e/ou ocorrência de prejuízos à Administração, vir a apurar eventual dano ao erário, nos contratos 3/2013, 15/2014, 17/2015, 10/2019 e 28/2019, e promover a respectiva responsabilização de quem lhe deu causa.
3.	Irresignado com a decisão proferida, o Sr. Edson Joaquim de Santana, ex-Diretor do HFB, opôs embargos de declaração ao Acórdão 900/2021-TCU-Plenário, com pedido de efeitos infringentes (peça 342) , apontando a existência de contradição, cujos motivos transcrevo a seguir, no essencial, com ajustes de forma:
		EDSON JOAQUIM DE SANTANA, brasileiro, médico, servidor público federal aposentado, portador da cédula de identidade nº 52.28336-1, expedida pelo Conselho Regional de Medicina do Estado do Rio de Janeiro - CREMERJ, inscrito no Cadastro de Pessoa Física do Ministério da Fazenda sob o nº XXX.823.247-XX, residente e domiciliado na Rua Gustavo Sampaio, 172, apt. 802, Leme, Rio de Janeiro - RJ, CEP 22010-010, vem, por sua procuradora abaixo assinada, conforme instrumento de mandato e documentos em anexo, interpor, com fundamento no artigo 34 da Lei nº 8.443/1992 c/c artigo 287 do Regimento Interno desse Tribunal de Contas da União (TCU) , o presente recurso de EMBARGOS DE DECLARAÇÃO em face dos itens 9.4 e 9.5 do Acórdão 900/2021-TCU-Plenário, com base nas considerações a seguir delineadas.
Breve resumo:
 (...) 
		Contudo, no bojo da referida decisão, observa-se haver contradição quanto aos fundamentos que levaram à aplicação da referida sanção, motivo pelo qual apresentam-se os presentes Embargos de Declaração, cujas razões são detalhadas a seguir.
DAS RAZÕES DO RECURSO
		Incialmente, cumpre registrar que, no voto condutor do julgado, é destacado que "o Sr. Edson Joaquim de Santana, então Diretor Geral do Hospital Federal de Bonsucesso (HFB) , apesar de ter sido devidamente notificado, por meio dos Ofícios 57131/2020-TCU/Seproc e 65915/2020-TCU/Seproc e respectivas ciência de comunicação (peças 285 e 286, e 290 e 292) , do Acórdão 2756/2020-TCU-Plenário, anexado aos mencionados ofícios, não atendeu, no prazo fixado, sem causa justificada, à diligência constante do Despacho de peça 283, referendado pela mencionada deliberação desta Corte de Contas".
		Na sequência, é informado que constou do relatório que fundamentou a mencionada deliberação a transcrição de Despacho com alerta sobre a possibilidade de se aplicar sanções cabíveis em caso de não atendimento justificado à solicitação de diligência, nos seguintes termos: 
ALERTAR os responsáveis do Hospital Federal de Bonsucesso sobre a possibilidade de este Tribunal vir a aplicar as sanções cabíveis em caso de não atendimento justificado à solicitação de diligência, bem como quanto à possibilidade de o TCU, caso identifique afronta às normas legais e/ou ocorrência de prejuízos à Administração, vir a apurar eventual dano ao erário, nos contratos 3/2013, 15/2014, 17/2015, 10/2019 e 28/2019, e promover a respectiva responsabilização de quem lhe deu causa;. (Grifos nossos) 
		Desse modo, o Recorrente teria sido alertado sobre o risco de aplicação de sanções caso não atendida a diligência. 
		Nesse contexto, o Ministro-Relator transcreve o voto constante no Acórdão 1297/2016-TCU-Primeira Câmara para referendar a aplicação de multa ao presente Recorrente. 
		Entretanto, é preciso destacar que o precedente referenciado acima é claro ao indicar que "a aplicação de multa por não atendimento a diligência do TCU prescinde de realização de prévia audiência quando constar na comunicação processual encaminhada ao responsável advertência de que o não cumprimento à diligência pode ensejar a aplicação de multa (arts. 58, inciso IV, da Lei 8.443/1992 c/c 268, § 3º, do Regimento Interno do TCU) ". (Grifos nossos) 
		Ora, com base no precedente citado pelo Ministro-Relator, observa-se que na hipótese de descumprimento de diligência, a dispensa de audiência só pode se dar quando a respectiva comunicação destacar, expressamente, a possibilidade de aplicação de multa prevista no art. 58 da Lei nº 8.443/1992 c/c o art. 268 do Regimento Interno do TCU. 
		Inclusive, esse Tribunal já destacou, em outras oportunidades, a necessidade de comunicar expressamente o risco da multa própria dos comandos legais acima para que se possa aplicar tal penalidade sem prévia audiência, conforme, por exemplo, o enunciado do Acórdão 788/2018-TCU-Plenário: 
A multa prevista no art 58, inciso IV, da Lei 8.443/1992, quando aplicada sem prévia audiência (art 268, § 3º, do Regimento Interno do TCU) , deve basear-se em descumprimento de diligência do Tribunal verificado após o recebimento pelo responsável da comunicação processual que informe sobre a possibilidade de aplicação da penalidade. 
		Contudo, tal qual mencionado no voto, o alerta feito ao Recorrente neste caso não fez qualquer referência expressa ao risco de aplicação da multa prevista no art. 58 da Lei nº 8.443/1992 c/c o art. 268 do Regimento Interno do TCU. 
		Ao revés, indica, de forma genérica e tão somente, sobre a possibilidade de sanções, sem fazer qualquer tipo de especificidade e tampouco esclarecendo a respeito da dispensa de prévia audiência. 
		A necessidade de expressa comunicação quanto à possibilidade de aplicação da multa é tão evidente que o item 9.6 do próprio Acórdão 900/2021-TCU-Plenário, ao se referir à reiteração de diligência, alerta "o Diretor do Hospital Federal de Bonsucesso (HFB) que o não atendimento à diligência determinada pelo Tribunal sem causa justificada poderá ensejar a aplicação da multa prevista no artigo 58, inciso IV e § 1º, da Lei 8.443/1992". 
		Como desdobramento, o recente Ofício 19401/2021-TCU/Seproc, destinado ao atual Diretor-Geral do HFB, pontua "que o não cumprimento de diligência ou de decisão do Tribunal, no prazo fixado, sem causa justificada, poderá ensejar a aplicação da multa prevista no art. 58, inciso IV, da Lei 8.443/1992, caso o responsável seja jurisdicionado ao TCU. A aplicação da citada multa prescinde de realização de prévia audiência, nos termos do art. 268, § 3º, do Regimento Interno do TCU e, findo o prazo, a diligência não será objeto de reiteração". 
		Portanto, diferentemente da comunicação que foi anteriormente dirigida ao Recorrente, verifica-se que o último ofício de diligência destinado ao HFB detalha o risco de multa no caso de seu descumprimento, conforme a jurisprudência do TCU, além de destacar que a penalidade pode ser aplicada sem prévia audiência. 
		Em suma, o ofício de diligência que foi encaminhado ao Recorrente careceu de requisitos a possibilitar a aplicação de penalidade de multa sem prévia audiência. 
		Isso se faz relevante, pois, se houvesse a possibilidade de manifestação, o que deveria ser concedido ao Recorrente, far-se-iam esclarecimentos necessários para a elucidação do tema. 
		Dito cenário permite, destarte, a excepcional incidência de efeitos infringentes para estes Embargos de Declaração, conforme ensina enunciado emitido no bojo do Acórdão 290/2006-TCU-Plenário: "o caráter infringente dos embargos de declaração é excepcional e incide normalmente quando se tratar de recurso com o objetivo de suprir omissão ou de eliminar contradição."
		Afinal, haja vista que não foi disponibilizada ao Recorrente a manifestação em sede de audiência prévia, em dissonância com os princípios do contraditório e ampla defesa, deve ser anulada a sanção de multa constante no item 9.4 do Acórdão 900/2021-TCU-Plenário, bem como o imediato item 9.5, que trata sobre eventuais desdobramentos de tal penalidade.
CONCLUSÃO
		Em virtude do todo exposto, o Recorrente vem, com a devida vênia, requerer, inicialmente, o conhecimento dos presentes Embargos de Declaração, com seus efeitos suspensivos, no que tange aos itens 9.4 e 9.5 do Acórdão 900/2021-TCU-Plenário. 
		Já relativamente ao mérito, pede-se que seja sanada a contradição relativa aos fundamentos do julgado que levaram à aplicação da sanção multa ao Recorrente, pois o ofício de diligência que lhe foi encaminhado careceu de requisitos a possibilitar a aplicação de penalidade de multa sem prévia audiência. 
		Bem por isso, solicita-se efeitos infringentes, a fim de que seja anulada a sanção de multa constante no item 9.4 do Acórdão 900/2021-TCU-Plenário, bem como o imediato item 9.5, que trata sobre eventuais desdobramentos de tal penalidade. 
		Sendo essas as considerações julgadas pertinentes, aproveita-se o ensejo para renovar protestos de elevadas estima e consideração.
	É o relatório.

8.1. Flavia Dias Pestana Santana (204.119/OAB-RJ), representando Edson Joaquim de Santana.  
8.2. Vinicius Figueiredo de Souza (123.958/OAB-RJ), representando Atrio Rio Service Tecnologia e Serviços Ltda.  
8.3. Jorge Ulisses Jacoby Fernandes (6.546/OAB-DF) e outros, representando Nova Rio Serviços Gerais Ltda.

Não atuou.

REPRESENTAÇÃO. INDÍCIOS DE UTILIZAÇÃO INDEVIDA DE RECURSOS PÚBLICOS PELO HOSPITAL FEDERAL DE BONSUCESSO (HFB) NO ÂMBITO DOS CONTRATOS 11/2011, 3/2013, 15/2014 e 17/2015. VALORES DESARRAZOADOS DAS PLANILHAS DE CUSTOS E FORMAÇÃO DE PREÇOS. SUPERFATURAMENTO. CONFIGURAÇÃO DO FUMUS BONI IURIS E DO PERICULUM IN MORA. AUSÊNCIA DO PERICULUM IN MORA REVERSO. CONCESSÃO DE MEDIDA CAUTELAR. OITIVA. DILIGÊNCIA. ALERTA. REFERENDO DO PLENÁRIO. ANÁLISE DOS NOVOS ELEMENTOS APORTADOS AOS AUTOS. ALTERAÇÃO DOS TERMOS DA CAUTELAR ANTERIORMENTE CONCEDIDA. REITERAÇÃO DAS OITIVAS E DILIGÊNCIAS. ALERTA. REFERENDO DO PLENÁRIO. AGRAVO. CONHECIMENTO. NEGATIVA DE PROVIMENTO. NÃO ATENDIMENTO, NO PRAZO FIXADO, SEM CAUSA JUSTIFICADA, A DILIGÊNCIA DO TRIBUNAL. MULTA. MANUTENÇÃO DA CAUTELAR. REITERAÇÃO DA OITIVA E DA DILIGÊNCIA AO HFB. SOLICITAÇÃO DE NOVOS ELEMENTOS. ALERTA. CIÊNCIA. EMBARGOS DE DECLARAÇÃO. ALEGAÇÃO DE CONTRADIÇÃO. AUSÊNCIA DO VÍCIO ALEGADO NA DECISÃO EMBARGADA. CONHECIMENTO. REJEIÇÃO. CIÊNCIA.

REPRESENTAÇÃO (REPR)

não atuou.

Em exame embargos de declaração opostos pelo Sr. Edson Joaquim de Santana, ex-Diretor do Hospital Federal de Bonsucesso (HFB) , contra o Acórdão 900/2021-TCU-Plenário, por meio do qual este Tribunal, entre outras medidas, i) manteve a medida cautelar adotada relativamente aos Contratos 28/2019 e 17/2015; ii) reiterou oitiva e diligência endereçada ao HFB, inclusive solicitando novos elementos; iii) aplicou ao ora embargante a multa prevista no art. 58, inciso IV e § 1°, da Lei 8.443/1992, c/c o art. 268, inciso IV, do Regimento Interno do TCU, nos termos do disposto pelo art. 268, § 3º, do RI/TCU, no valor de R$ 10.000,00 (dez mil reais) ; e iv) emitiu alertas ao Diretor do HFB e aos responsáveis do HFB.
2.	De início, entendo que os presentes embargos devem ser conhecidos, por preencherem os requisitos de admissibilidade aplicáveis à espécie, notadamente os insculpidos nos arts. 32, inciso II, e 34 da Lei 8.443/1992 c/c o art. 287 do Regimento Interno do TCU.
II
3.	No que respeita ao caráter pedagógico que deve ser conferido às deliberações deste Tribunal de Contas, registro que os embargos de declaração são, em regra, recurso integrativo, objetivando extirpar da decisão embargada eventual obscuridade, contradição e omissão. Vicente Greco Filho assim define esses vícios da deliberação (in Direito Processual Civil Brasileiro 11ª edição, 2º Volume, Editora Saraiva, p. 259/260) :
" (...) obscuridade: defeito consistente na difícil compreensão do texto da sentença e pode decorrer de simples defeito redacional ou mesmo de má formulação de conceitos, havendo obscuridade quando a sentença está incompreensível no comando que impõe e na manifestação de conhecimento e vontade do juiz.
contradição: afirmação conflitante, quer na fundamentação, quer entre a fundamentação e a conclusão, sendo que, nesses casos, a correção da sentença, em princípio, não levaria a uma verdadeira modificação da sentença, mas apenas a um esclarecimento de seu conteúdo.
omissão: caso em que a sentença é complementar, passando a resolver questão não solucionada, ganhando substância, portanto, sendo que as questões que devem ser resolvidas pelo juiz são todas as relevantes postas pelas partes para a solução do litígio, bem como as questões de ordem pública que o juiz deve resolver de ofício, como, por exemplo, a coisa julgada."
4.	O entendimento doutrinário e jurisprudencial sobre a matéria é o de que tais espécies de falhas são aquelas decorrentes do próprio julgado e que prejudicam a sua perfeita compreensão, e não aquelas que bem entenda o embargante, muito menos como meio transverso visando impugnar os fundamentos da decisão atacada. (cf. STJ, Edcl Resp 351490, DJ 23/9/2002) .
5.	Essa compreensão é também do egrégio Supremo Tribunal Federal (STF) , consoante se extrai do seguinte julgado daquela Corte Maior:
"EMENTA: EMBARGOS DE DECLARAÇÃO NO RECURSO ORDINÁRIO EM HABEAS CORPUS. PENAL E PROCESSUAL PENAL. INEXISTÊNCIA DE OBSCURIDADE, CONTRADIÇÃO OU OMISSÃO. AUSÊNCIA DE VÍCIO APTO A ENSEJAR QUALQUER DAS HIPÓTESES DE CABIMENTO DOS EMBARGOS DE DECLARAÇÃO. PRETENSÃO DE REDISCUTIR MATÉRIA JÁ DECIDIDA. EFEITOS INFRINGENTES. IMPOSSIBILIDADE. EMBARGOS DECLARATÓRIOS DESPROVIDOS. 
1. Os embargos de declaração são cabíveis quando houver, na sentença ou no acórdão, obscuridade, contradição ou omissão. Inexistentes quaisquer desses vícios, não se pode falar em cabimento do recurso de embargos de declaração. 
2. A pretensão de rediscutir a matéria de fundo constante da impetração é inviável na via estreita dos embargos declaratórios, máxime quando inexiste nulidade processual a ser sanada. 
3. In casu, verifica-se que a pretensão do embargante é o rejulgamento da impetração, inviável na via estreita dos embargos declaratórios. 
4. Embargos declaratórios desprovidos."
 (Emb. Decl. no Recurso Ordinário em Habeas Corpus 121.103 Distrito Federal. Rel.: Min. LUIZ FUX. Julg. 31/5/2016) 
6.	Registro, também, que na esteira da jurisprudência desta Corte de Contas, resta assente que não há omissão apta ao acolhimento de embargos de declaração quando a matéria é enfrentada na instrução da unidade técnica que consta do relatório e integra as razões de decidir da deliberação embargada, bem assim, na hipótese de haver aspectos divergentes entre o encaminhamento por ela proposto e o que foi compreendido pelo julgador, quando tais questões são objeto de considerações específicas. Nessa linha, por exemplo, os Acórdãos 463/2007, 1.861/2009, 3.111/2014, 302/2015, 2.309/2015, e 294/2016, do Plenário; 1.576/2007, 663/2008, 5.589/2009, 3.339/2013, e 131/2015, estes da 1ª Câmara; e 268/2007, 133/2008 e 8.345/2016, da 2ª Câmara.
III
7.	Adotadas essas premissas, passo ao exame do mérito dos presentes embargos, anotando, desde já, que inexiste o vício de contradição suscitado pelo recorrente no Acórdão 900/2021-TCU-Plenário.
8.	De fato, busca o Sr. Edson Joaquim de Santana anular a multa a ele aplicada pela deliberação recorrida alegando contradição relativa aos fundamentos do julgado, pois no seu entender a multa só poderia ter sido aplicada caso a comunicação anteriormente dirigida ao ora embargante destacasse, expressamente, a possibilidade de aplicação de multa prevista no art. 58 da Lei nº 8.443/1992 c/c o art. 268 do Regimento Interno do TCU. 
9.	Nesse sentido, entende o recorrente que o ofício de diligência que lhe foi encaminhado careceu de requisitos a possibilitar a aplicação de penalidade de multa sem prévia audiência.
10.	Não prosperam os argumentos apresentados pelo embargante. Na prática, tais argumentos estão alicerçados no entendimento do recorrente de que deve constar expressamente da notificação do Tribunal os requisitos a possibilitar a aplicação de multa sem prévia audiência, no caso, o artigo da multa que poderá ser aplicada ao responsável que não atender diligência determinada pelo Tribunal sem causa justificada.
11.	Para tal, o embargante acrescenta à sua argumentação enunciado da jurisprudência do Tribunal que reforça seu entendimento. Contudo, conforme demonstrado a seguir, a jurisprudência do TCU também apresenta precedentes que fundamentam os procedimentos adotados nos presentes autos, a exemplo dos seguintes enunciados (grifado) :
O não atendimento sem causa justificada a diligência promovida pelo TCU sujeita o agente público omisso a multa, estando dispensada a audiência prévia do acusado quando a possibilidade da sanção constar na comunicação da deliberação. (Acórdão 1167/2011-TCU-Primeira Câmara, Relator Ministro José Mucio Monteiro) ;
É possível a aplicação de multa por não-atendimento injustificado de diligência, sem audiência prévia, quando mencionada na comunicação a possibilidade de tal sanção. (Acórdão 303/2008-TCU-Segunda Câmara, Relator Ministro Aroldo Cedraz) ;
Aquele que não atender, no prazo fixado, sem causa justificada, à diligência do relator fica sujeito à aplicação de multa, cuja cominação dispensa prévia audiência quando a possibilidade da sanção constar na comunicação da deliberação. (Acórdão 1726/2006-TCU-Segunda Câmara, Relator Ministro Benjamin Zymler) ;
A aplicação de multa por não atendimento, no prazo fixado, sem causa justificada, a diligência do relator ou a deliberação do TCU prescinde da prévia audiência do responsável na hipótese em que a correspondência enviada informa acerca da penalidade. (Acórdão 2790/2012-TCU-Primeira Câmara, Relator Ministro Valmir Campelo) ;
Na hipótese de não atendimento a diligência do TCU, a aplicação de multa prescinde de audiência do responsável, desde que a comunicação processual a ele encaminhada preveja expressamente a possibilidade da sanção. (Acórdão 2470/2012-TCU-Plenário, Relator Ministro Substituto Marcos Bemquerer) ;
A aplicação de multa por não atendimento injustificado de diligência promovida pelo TCU prescinde de audiência prévia do responsável quando a possibilidade da sanção constar do ofício que a encaminhou. (Acórdão 104/2012-TCU-Plenário, Relator Ministro Aroldo Cedraz) .
12.	Verifico que constou expressamente tanto do despacho datado de 13/10/2020 (peça 283) como do Relatório que fundamenta o Acórdão 2756/2020-TCU-Plenário (peça 289) alerta aos responsáveis do Hospital Federal de Bonsucesso sobre a possibilidade de o TCU vir a aplicar as sanções cabíveis em caso de não atendimento justificado à solicitação de diligência. O Diretor-Geral do referido hospital foi devidamente notificado de tais documentos por meio dos ofícios 57.131/2020-TCU/Seproc, de 15/10/2020 (peça 285) , e 65.915/2020-TCU/Seproc, de 27/11/2020 (peça 290) , consoante termos de ciência de comunicação de peças 286 e 292, respectivamente. Pertinente registrar que constou expressamente do Ofício 57.131/2020-TCU/Seproc que: "Em atendimento à decisão contida no processo acima indicado, fica Vossa Senhoria notificado (a) da decisão expedida pelo Tribunal de Contas da União (TCU) , cujo teor encontra-se na documentação anexa, que integra esta comunicação."
13.	À guisa de melhor clareza, transcrevo o mencionado alerta (grifado) :
19.7.	ALERTAR os responsáveis do Hospital Federal de Bonsucesso sobre a possibilidade de este Tribunal vir a aplicar as sanções cabíveis em caso de não atendimento justificado à solicitação de diligência, bem como quanto à possibilidade de o TCU, caso identifique afronta às normas legais e/ou ocorrência de prejuízos à Administração, vir a apurar eventual dano ao erário, nos contratos 3/2013, 15/2014, 17/2015, 10/2019 e 28/2019, e promover a respectiva responsabilização de quem lhe deu causa;
14.	Revisitando o voto que fundamentou a deliberação embargada, é possível perceber que não há a contradição relativa aos fundamentos do julgado que levaram à aplicação da sanção ora questionada pelo recorrente. Para melhor compreensão, transcrevo a seguir trechos do voto que embasou o Acórdão 900/2021-TCU-Plenário, ora embargado, em relação ao ponto ora questionado:
4.		Ao analisar tal pleito, a Selog pondera que ainda não houve atendimento aos ofícios de oitiva e diligência, os quais datam de 15/10/2020 (peça 285) e 27/11/2020 (peça 290) , e, por conseguinte, entende que não há mais que se falar em prorrogação de prazo.
5.		Considerando que já se passaram mais de cinco meses desde o despacho de peça 283, sem que o HFB apresentasse a resposta demandada quanto à oitiva e à diligência, e que o objetivo da presente instrução da Selog é propor uma solução quanto à medida cautelar, que já se estende por mais de quinze meses, bem como tomar providências quanto ao não atendimento à oitiva e à diligência, propõe a unidade técnica, em síntese: (...) 
5.4.	Aplicar ao Sr. Edson Joaquim de Santana (CPF 309.823.247-15) , então Diretor do Hospital Federal de Bonsucesso, a multa prevista no art. 58, inciso IV e § 1°, da Lei 8.443/1992, c/c o art. 268, inciso IV, do Regimento Interno do TCU (RI/TCU) , nos termos do disposto pelo art. 268, § 3º, do RI/TCU.
6.		Feitas essas breves considerações, uma vez que o Diretor Geral do Hospital Federal de Bonsucesso - HFB não apresentou a resposta demandada quanto à oitiva e à diligência a ele direcionada, em afronta ao art. 58, inciso IV e § 1°, da Lei 8.443/1992, c/c o art. 268, inciso IV, do Regimento Interno do TCU (RI/TCU) , acolho e incorporo às minhas razões de decidir as análises, fundamentos e encaminhamentos constantes na instrução da Selog de peça 325, anuídas pelos dirigentes da unidade especializada (peças 326 e 327) , no sentido de manter a medida cautelar adotada, reiterar oitiva e diligência ao HFB, essa última acrescida de novos elementos, e aplicar ao referido diretor geral a multa prevista no art. 58, inciso IV e § 1°, da Lei 8.443/1992, c/c o art. 268, inciso IV, do RI/TCU, tendo em vista o não atendimento à diligência do Tribunal sem causa justificada, sem prejuízo das breves considerações que faço a seguir.
7.		Conforme bem apontado pela unidade técnica especializada, o Hospital Federal de Bonsucesso (HFB) não apresentou resposta tempestiva à comunicação de cautelar, oitiva e diligência, apesar de ter recebido por duas vezes, em 20/10/2020 (peça 286) e em 1º/12/2020 (peça 292) , as determinações por mim exaradas no Despacho datado de 09/10/2020 (peça 283) . 
8.		Nesse período, o Diretor-Geral do HFB era o Sr. Edson Joaquim de Santana, nomeado pela Portaria 2.223, de 25/8/2020 (publicação no Diário Oficial da União em peça 322) , e exonerado pela Portaria 161, de 27/1/2021 (publicação no Diário Oficial da União em peça 324) .
9.		Compulsando os autos, verifico que o referido responsável, Sr. Edson Joaquim de Santana, então Diretor Geral do Hospital Federal de Bonsucesso (HFB) , apesar de ter sido devidamente notificado, por meio dos Ofícios 57131/2020-TCU/Seproc e 65915/2020-TCU/Seproc e respectivas ciência de comunicação (peças 285 e 286, e 290 e 292) , do Acórdão 2756/2020-TCU-Plenário, anexado aos mencionados ofícios, não atendeu, no prazo fixado, sem causa justificada, à diligência constante do Despacho de peça 283, referendado pela mencionada deliberação desta Corte de Contas.
10.		Verifico, também, que, de fato, constou do relatório que fundamenta a referida deliberação a transcrição do Despacho por mim exarado em 09/10/2020, assinado em 13/10/2020 (peça 283) , com alerta nos seguintes termos: 
"ALERTAR os responsáveis do Hospital Federal de Bonsucesso sobre a possibilidade de este Tribunal vir a aplicar as sanções cabíveis em caso de não atendimento justificado à solicitação de diligência, bem como quanto à possibilidade de o TCU, caso identifique afronta às normas legais e/ou ocorrência de prejuízos à Administração, vir a apurar eventual dano ao erário, nos contratos 3/2013, 15/2014, 17/2015, 10/2019 e 28/2019, e promover a respectiva responsabilização de quem lhe deu causa;".
11.		Com efeito, o Sr. Edson Joaquim de Santana, por força do cargo que ocupava à época dos fatos, era a autoridade competente a quem cabia responder, de forma tempestiva, às solicitações deste Tribunal. Assim, por não ter atendido, no prazo fixado, à diligência por mim determinada, nem apresentado justificativa igualmente tempestiva para o não atendimento, esse responsável está sujeito à aplicação da multa prevista no art. 58, inciso IV e § 1°, da Lei 8.443/1992, c/c o art. 268, inciso IV, do RITCU, nos termos do disposto pelo art. 268, § 3º, do RITCU, a qual fixo no valor de R$ 10.000,00 (dez mil reais) . Ademais, não há elementos nos autos que permitam caracterizar a boa-fé do mencionado Diretor Geral do HFB.
12.		Os seguintes enunciados da Jurisprudência Selecionada do Tribunal reforçam a decisão que ora submeto ao Plenário do TCU:
A impossibilidade de manifestação conclusiva do TCU diante do não atendimento à diligência reiterada pela unidade técnica sujeita o gestor à aplicação da multa prevista no art. 58, inciso IV, da Lei 8.443/1992. (Acórdão 2139/2007-TCU-Plenário, Relator Ministro Benjamin Zymler) ;
A multa prevista no art. 58, inciso IV, da Lei 8.443/1992, por não atendimento injustificado a diligência do TCU, depende de prova inequívoca de que o responsável foi efetivamente diligenciado e alertado sobre o risco da sanção, bem como de que a diligência tenha sido imprescindível ao saneamento do processo. (Acórdão 732/2009-TCU-Plenário, Relator Ministro Raimundo Carreiro) ;
A aplicação da penalidade prevista no art. 58, inciso IV, da Lei 8.443/1992 não pressupõe o dolo específico de beneficiar ou prejudicar terceiros, basta o não atendimento à diligência do Tribunal sem causa justificada. O bem jurídico tutelado com essa sanção é a incolumidade da autoridade pública, a qual resta afetada com a simples negligência no atendimento à determinação do Tribunal. (Acórdão 71/2014-TCU-Plenário, Relator Ministro Substituto Augusto Sherman) ;
A multa prevista no art. 58, inciso IV, da Lei 8.443/1992, quando aplicada sem prévia audiência (art. 268, § 3º, do Regimento Interno do TCU) , deve basear-se em descumprimento de diligência do Tribunal verificado após o recebimento pelo responsável da comunicação processual que informe sobre a possibilidade de aplicação da penalidade. (Acórdão 788/2018-TCU-Plenário, Relator Ministro Substituto André de Carvalho) ;
A aplicação de multa por não atendimento a diligência do TCU prescinde de realização de prévia audiência quando constar na comunicação processual encaminhada ao responsável advertência de que o não cumprimento à diligência pode ensejar a aplicação de multa (arts. 58, inciso IV, da Lei 8.443/1992 c/c 268, § 3º, do Regimento Interno do TCU) . (Acórdão 3015/2019-TCU-Primeira Câmara, Relator Ministro Substituto Augusto Sherman) ;
A conduta tipificada no art. 58, inciso IV, da Lei 8.443/92 (Lei Orgânica do TCU) não comporta o exame do elemento subjetivo da má-fé ou do dolo do agente, mas, tão somente, a apuração do atendimento ou não da diligência efetuada. (Acórdão 1297/2016-TCU-Primeira Câmara, Relator Ministro Bruno Dantas) .
13.		Por fim, ressalto que os elementos constantes dos autos são insuficientes para elucidar as questões em análise, pois o atendimento à oitiva e à diligência é imprescindível ao saneamento dos autos e à manifestação conclusiva do Tribunal, inclusive quanto ao próprio cumprimento da medida cautelar determinada. Assim, pertinente manter a cautelar adotada relativamente aos Contratos 28/2019 e 17/2015 (subitens 19.3 e 19.4 do Despacho de peça 283) , reiterar a oitiva do HFB determinada no subitem 50.3 do Despacho de peça 190, reiterada no subitem 19.5 do Despacho de peça 283, e, também, reiterar a diligência ao HFB determinada no subitem 19.6 do Despacho de peça 283, acrescida da solicitação de novos elementos, nos termos constantes dos subitem 30.2 e 30.3 da instrução da Selog de peça 325, reproduzida no relatório precedente.
15.	Reforçando o entendimento que trago neste voto, ressalto que a notificação de comunicação do despacho decisório contendo a diligência objeto de questionamento nestes embargos atendeu ao estabelecido no Regimento Interno desta Corte de Contas, consoante artigos a seguir transcritos (grifado) :
Título VII - Sanções
Capítulo I - Disposições Gerais
Art. 266. O Tribunal de Contas da União poderá aplicar aos administradores ou responsáveis que lhe são jurisdicionados as sanções prescritas na Lei nº  8.443, de 1992, na forma estabelecida neste título.
Capítulo II - Multas
Art. 268. O Tribunal poderá aplicar multa, nos termos do caput do art. 58 da Lei nº  8.443, de 1992, atualizada na forma prescrita no § 1º deste artigo, aos responsáveis por contas e atos adiante indicados, observada a seguinte gradação: (...) 
IV - descumprimento, no prazo fixado, sem causa justificada, à diligência determinada pelo relator, no valor compreendido entre cinco e cinquenta por cento do montante a que se refere o caput; (...) 
§ 3º A multa aplicada com fundamento nos incisos IV, V, VI, VII ou VIII prescinde de prévia audiência dos responsáveis, desde que a possibilidade de sua aplicação conste da comunicação do despacho ou da decisão descumprida ou do ofício de apresentação da equipe de fiscalização.
16.	Com efeito, os elementos constantes dos autos evidenciam que a notificação endereçada ao ora embargante atendeu ao estabelecido no Regimento Interno de TCU e na jurisprudência do Tribunal (vide enunciados destacados no item 11 deste voto) , pois o despacho de peça 283 integrou a comunicação (notificação) anteriormente dirigida ao Diretor Geral do Hospital Federal de Bonsucesso (peça 285) e constou, expressamente, desse despacho alerta sobre a possibilidade de este Tribunal vir a aplicar as sanções cabíveis em caso de não atendimento justificado à solicitação de diligência.
17.	Diante desses elementos, rejeito os embargos de declaração opostos pelo Sr. Edson Joaquim de Santana.
Feitas essas considerações, VOTO por que o Tribunal acolha a minuta de acórdão que ora submeto à deliberação do colegiado.
TCU, Sala das Sessões Ministro Luciano Brandão Alves de Souza, em 22 de setembro de 2021.
Ministro JOÃO AUGUSTO RIBEIRO NARDES 
Relator